【裁判字號】    98,訴,140
【裁判日期】    990608
【裁判案由】    返還土地等
【裁判全文】
臺灣新竹地方法院民事判決               98年度訴字第140號
原      告  台灣省新竹農田水利會
法定代理人  己○○
訴訟代理人  李文欽律師
被      告  丙○○
訴訟代理人  乙○○
被      告  三千電器工業廠股份有限公司
法定代理人  乙○○
上列當事人間返還土地等事件，本院於民國99年5月25日言詞辯
論終結，判決如下：
    主      文
被告三千電器工業廠股份有限公司應將坐落新竹市○○段七○一
之一七地號土地上如附圖所標示C部分，面積一一四平方公尺之
地上物移除，將土地返還予原告。
被告三千電器工業廠股份有限公司應給付原告新臺幣參拾參萬參
仟柒佰貳拾元，及自民國九十八年十月十六日起至清償日止按年
息百分之五計算之利息，暨自民國九十八年三月一日起至土地交
還之日止，按月給付新臺幣伍仟伍佰陸拾貳元予原告。
被告丙○○應將坐落新竹市○○段七○一之一九地號土地上如附
圖所標示D部分，面積一三平方公尺之地上物移除，將土地返還
予原告。
被告丙○○應給付原告參萬柒仟肆佰肆拾元，及自民國九十八年
十月十五日起至清償日止按年息百分之五計算之利息，暨自民國
九十八年三月一日起至土地交還之日止，按月給付新臺幣陸佰貳
拾肆元予原告。
原告其餘之訴駁回。
訴訟費用由被告三千電器工業廠股份有限公司負擔百分之八十八
，被告丙○○負擔百分之十，餘由原告負擔。
本判決主文第一、二項於原告以新臺幣壹佰壹拾萬元或等值之銀
行無記名可轉讓定期存款單為被告三千電器工業廠股份有限公司
供擔保後，得假執行。
本判決主文第三、四項於原告以新臺幣壹拾參萬元或等值之銀行
無記名可轉讓定期存款單為被告丙○○供擔保後，得假執行。
原告其餘假執行之聲請駁回。
    事實及理由
甲、程序方面：
（一）本件原告原對被告三千電器工業廠股份有限公司（下稱三
      千公司）、丙○○、戊○○、辛○○、庚○○、丁○○起
      訴請求返還土地等，嗣於民國（下同）98年7月14日因與
      丁○○達成和解而具狀撤回對丁○○之訴訟，另於99 年2
      月25日與戊○○、辛○○、庚○○達成訴訟上和解，故本
      件被告僅餘三千公司及丙○○，合先敘明。
（二）按訴狀送達後，原告不得將原訴變更或追加，但擴張或減
      縮應受判決事項之聲明者，不在此限，民事訴訟法第255
      條第1項第3款定有明文。查本件原告起訴時，原係請求：
      「被告三千公司應將原告所有坐落於新竹市○○段701-17
      地號土地上如附圖一所示編號A部分面積100平方公尺（以
      實測面積為準）之地上物移除，並將其基地返還予原告；
      被告丙○○應將原告所有坐落於新竹市○○段701-19地號
      土地上如附圖一所示編號D部分面積10平方公尺（以實測
      面積為準）之地上物移除，並將其基地返還予原告。被告
      三千公司應給付原告新臺幣（下同）365,920元，及自起
      訴狀繕本送達翌日起至清償日止按年息百分之5計算之利
      息，暨自98年3月1日起至土地交還之日止，按月給付
      6,099元予原告；被告丙○○應給付原告36,000元，及自
      起訴狀繕本送達翌日起至清償日止按年息百分之5計算之
      利息，暨自98年3月1日起至土地交還之日止，按月給付
      600元予原告。」；嗣經本院會同兩造及新竹市地政事務
      所勘測被告佔用原告所有之前開土地位置及面積後，原告
      乃於訴訟進行中更正訴之聲明為：「被告三千公司應將原
      告所有坐落於新竹市○○段701-17地號土地上如新竹市地
      政事務所98年9月15日土地複丈成果圖所標示C部分面積
      114平方公尺之地上物移除，並將其基地返還予原告；被
      告丙○○應將原告所有坐落於新竹市○○段701-19地號土
      地上如新竹市地政事務所98年9月15日土地複丈成果圖所
      標示D部分面積13平方公尺之地上物移除，並將其基地返
      還予原告。被告三千公司應給付原告417,150元，及自更
      正訴之聲明狀繕本送達翌日起至清償日止按年息百分之5
      計算之利息，暨自98年3月1日起至土地交還之日止，按月
      給付6,952元予原告；被告丙○○應給付原告46,800元，
      及自更正訴之聲明狀繕本送達翌日起至清償日止按年息百
      分之5計算之利息，暨自98年3月1日起至土地交還之日止
      ，按月給付780元予原告。」，應認係單純擴張或減縮應
      受判決事項之聲明，揆諸前開規定，核無不合，應予准許
      。
乙、實體方面：
一、原告主張：
（一）原告為新竹市○○段701-17、701-19地號土地（下合稱系
      爭土地）之所有人，而被告則為系爭土地之鄰地所有人，
      然渠等竟未經原告之同意將其所有地上物搭建於系爭土地
      ，而涉有不法占用他人土地之嫌。經原告陸續清查後發現
      ，即催促被告拆除地上物，或請其承購占用土地，詎被告
      皆置若罔聞。準此，被告既迭經促請均置之不理，則按民
      法第767條規定，原告本於所有權之行使，自得訴請被告
      拆除地上物後，將土地騰空返還予原告。
（二）次按無法律上之原因而受利益，致他人受損害者，應返還
      其利益；因故意或過失，不法侵害他人之權利者，負損害
      賠償責任，民法第179條、第184條第1項分別定有明文。
      又無權占用他人土地，可以獲得相當於法定租金之利益，
      為社會通常之觀念；相當於租金之不當得利請求權時效為
      5年，亦有最高法院61年度台上字第1695號判例、49年度
      台上字第1730號判例足資參照。是以，原告自得依民法第
      179條不當得利及同法第184條第1項前段侵權行為之法律
      關係，請求被告給付自起訴日即98年2月27日往前推算至
      93年2月28日，及起訴日翌日起至土地交還日止，依土地
      法第105條準用第97條規定之法定租金標準計算之不當得
      利之法定租金利益，或相當於租金之損害賠償金額。職故
      ，本件不當得利損害金之請求，應自93年2月28日起算。
      其計算方法如下：
  １、被告三千公司部分：
   (1)自93年2月28日起至98年2月28日止，共計60個月：
      期間每平方公尺申報地價為7,318.4元，被告三千公司所
      占用面積為114平方公尺，故被告三千公司於93年2月28
      日起至98年2月28日止，應給付原告相當於租金之不當得
      利金額為417,150元（計算式：7318.4×114×10%×1/12
      ×60＝417150）。
   (2)自原告起訴後，被告三千公司則應按月給付原告6,952元
      【計算式：7318.4×114×10%×1/12＝6,952.4（元以下
      四捨五入）】。
  ２、被告丙○○部分：
   (1)自93年2月28日起至98年2月28日止，共計60個月：
      期間每平方公尺申報地價為7,200元，被告丙○○所占用
      面積約為13平方公尺，其申報總價93,600元之年息百分之
      10即9,360元（每年損害金）。故被告丙○○於93年2月28
      日起至98年2月28日止，應給付原告46,800元（計算式：
      7200 ×13×10%×1/12×60=46800）。
   (2)自原告起訴後，被告丙○○則應按月給付原告780元【計
      算式：7200×13×10%×1/12=780（元以下四捨五入）】
      。
（三）為此聲明：
  １、被告三千公司應將坐落於新竹市○○段701-17地號土地上
      如新竹市地政事務所98年9月15日土地複丈成果圖所標示C
      部分面積114平方公尺之地上物移除，並將其基地返還予
      原告；被告丙○○應將坐落於新竹市○○段701-19地號土
      地上如新竹市地政事務所98年9月15日土地複丈成果圖所
      標示D部分面積13平方公尺之地上物移除，並將其基地返
      還予原告。
  ２、被告三千公司應給付原告417,150元，及自更正訴之聲明
      狀繕本送達翌日起至清償日止按年息百分之5計算之利息
      ，暨自98年3月1日起至土地交還之日止，按月給付6,952
      元予原告；被告丙○○應給付原告46,800元，及自更正訴
      之聲明狀繕本送達翌日起至清償日止按年息百分之5計算
      之利息，暨自98年3月1日起至土地交還之日止，按月給付
      780元予原告。
  ３、訴訟費用由被告負擔。
  ４、第一、二項請求，願供現金或等值之銀行無記名可轉讓定
      期存款單為擔保，請准宣告假執行。
二、被告二人則以：
    被告並無使用系爭土地如附圖所標示C、D部分之土地，該部
    分土地上之水泥路面係北門國小廁所施工時向千鶴居借道時
    所鋪設以利進出。緣北門國小廁所施工而必須挖化糞池，查
    一般學校廁所約供10至20間教室使用，至少需200人份化糞
    池，如以政府法規之標準尺寸【長12.65M×寬2.8M×高（深
    ）2.8M】觀之，倘無挖土機則無法人工挖掘施工，而學校操
    場乃PU跑道，如經挖土機輾過就會破損，為顧及學童安全，
    挖土機及卡車不經過校區為宜，北門國小遂向千鶴居借道讓
    工程機具進出，並將敲掉部分圍牆，以利工程車輛進出，此
    觀北門國小廁所與兩處圍牆所使用之洗石子為同樣顏色及規
    格，即可知廁所與圍牆係同時施工。另因前開圍牆位處雷公
    圳上，必須舖蓋，挖土機才能進出，北門國小遂先鋪橋板，
    嗣施工完成後並未敲除，而當社區停車使用，並在壓壞之水
    溝蓋及廣場鋪設大理石。被告實際上無使用系爭土地如附圖
    所標示C、D部分之土地，自無不當得利之問題，原告隨時可
    要回該部分土地，且原告可自行將該部分土地以圍牆圍起等
    語，資為抗辯。並聲明：原告之訴駁回；訴訟費用由原告負
    擔。
三、本件原告主張其為系爭土地之所有權人，被告則為系爭土地
    鄰地所有權人，詎被告三千公司、丙○○分別擅自於系爭土
    地如附圖所標示C部分面積114平方公尺、D部分面積13平方
    公尺土地鋪蓋大理石廣場、花台、起居室等使用，屬無權占
    有，爰依民法第767條前段之規定請求被告移除前揭地上物
    並返還土地，暨給付原告不當得利損害金等語，為被告所否
    認，並以前揭情詞置辯，是本件之爭點厥為：（一）原告請
    求被告三千公司、丙○○分別將系爭土地如附圖所標示C部
    分面積114平方公尺、D部分面積13平方公尺土地上之地上物
    拆除後，將土地返還原告有無理由？（二）原告請求被告給
    付相當於租金之不當得利及損害金，有無理由？其金額如何
    計算？茲分敘如下：
（一）原告請求被告三千公司、丙○○分別將系爭土地如附圖所
      標示C部分面積114平方公尺、D部分面積13平方公尺土地
      上之地上物拆除後，將土地返還原告有無理由部分：
  １、按所有人對於無權占有或侵奪其所有物者，得請求返還之
      ，對於妨害其所有權者，得請求除去之，有妨害其所有權
      之虞者，得請求防止之，民法第767條定有明文。經查，
      原告主張其為系爭土地之所有權人，而被告等則為系爭土
      地鄰地及其上建物之所有權人，並占用系爭土地如附圖所
      標示C部分面積114平方公尺、D部分面積13平方公尺土地
      鋪蓋大理石地面使用等情，業經原告提出土地登記謄本、
      地籍圖謄本在卷可參（見卷第8、10、13、16、17、3頁）
      ，而被告三千公司占用系爭土地之部分為門牌號碼新竹市
      ○○路○段145號千鶴居大樓後方廣場、停車道，現況已鋪
      設大理石作為停車廣場及花台之用；被告丙○○占用系爭
      土地之部分為門牌號碼新竹市○○路○段173巷13弄9號1樓
      屋後，且該屋後廣場與千鶴居大樓後方廣場相連，並均鋪
      設大理石地面，作為起居室（門口）、雨遮之用等情，業
      經本院現場履勘屬實，並囑託新竹市地政事務所測量確認
      被告三千公司、丙○○占用系爭土地之部分分別為如附圖
      所標示C部分面積114平方公尺、D部分面積13平方公尺土
      地，製有勘驗筆錄、土地複丈成果圖在卷足憑（見卷第80
      、83頁），自堪信為真實。
  ２、被告等雖辯稱渠等並無在系爭土地如附圖所標示C部分面
      積114平方公尺、D部分面積13平方公尺之土地上施作地上
      物，該地上物乃北門國小興建學校廁所時借道所施作云云
      。然查，被告三千公司為系爭土地之鄰地即新竹市○○段
      699地號土地之所有人，並於其上起造門牌號碼為新竹市
      ○○路○段145號建物，此有土地、建物謄本及新竹市政府
      工務局使用執照在卷可憑，而系爭土地如附圖所標示C部
      分面積114平方公尺、D部分面積13平方公尺土地上之地上
      物，與前開建物內騎樓通道所鋪設者均為同材料、樣式、
      規格之大理石鋪面，且相連接，堪認應係同時所施作。至
      被告三千公司雖辯稱該大理石鋪面係北門國小廁所施工時
      向其借道所鋪設云云，惟經本院向北門國小函查結果，據
      該校先後函覆稱：「經查本校前於興建校舍時僅由校內出
      入，並無借道三千電器工業廠股份有限公司後方空地出入
      （即新竹市○○段701-17、701-19地號），且未於空地上
      鋪設水泥花崗石路面。」、「一、查貴函所指施工教室地
      點為本校和平樓，查並無施工紀錄；相關地點本校僅於94
      年10月28日進行勤學樓廁所改善工程（目前照片如附件）
      ，檢附合約書影本供參。二、本校圍牆於94年整修，經詢
      問案發時之校長、總務主任及事務組長後，並無拜託千鶴
      居供本校工程車及材料進出，若有請千鶴居提供書面資料
      。三、當時本校工程及材料進出皆由本校校門進出，路線
      圖如附件二，並非如貴函所指本校無法自行進出。四、由
      附件三可看出千鶴居騎樓之高度（258CM）及寬度（288CM
      ）遠低於本校特教大樓騎樓下高度（336CM）及寬度（
      289CM），且千鶴居之通道及目前停車地皆為高級之大理
      石鋪面。本校自有通道，無理由編列比修繕圍牆更高之預
      算修復千鶴居之大理石鋪面。五、至於圍牆之施工採取方
      法為人工電鑽拆除，並無挖土機施工，更無貴函所指將千
      鶴居之後院地磚壓破，由本校施工恢復之情事。另本校圍
      牆與千鶴居所鋪面距離有58公分之高（如附件），無理由
      本校自有門口可出入，而取道千鶴居。」等語，有該校99
      年1月18日新北國總字第0990000109號函及99年3月8日新
      北國總字第0990000596號函附卷可稽（見卷第131、146、
      147頁）。復參以證人即北門國小廁所施工包商即大永陞
      營造有限公司之負責人甲○○到庭證述：「（問：之前是
      否承包北門國小勤學樓廁所改善工程？）有。（問：當時
      只有廁所改善？）時間很久，不記得。（問：是否有轉包
      ？）我自己做，沒有。（問：施作之廁所是否為被告99年
      4月1日之聲請狀照片第3頁所指上方白色的廁所？）是。
      （問：施工時是否有借道千鶴居旁邊的通道出入？或是由
      學校大門出入？）由學校大門出入。（問：工程完成後，
      學校是否有請你一併施作操場旁之圍牆？）應該沒有。（
      提示被告三千公司98年4月24日庭呈千鶴居背面照片，問
      ：照片中停車的大理石廣場是否由你鋪設？）應該不是。
      （問：印象中是否有借道照片中的通道出入，並於完工後
      受託鋪設大理石路面？）應該沒有。…（問：是否有挖化
      糞池？）沒有，我是整修舊有的廁所。（問：為何廁所與
      圍牆的洗石子為同一顏色？）我不知道。」等語，再據卷
      附北門國小所提供之廁所工程採購合約（見第152至164頁
      ）內容以觀，並無被告所指稱之挖化糞池工程，是被告上
      開所辯，自非可採，而被告復無法進一步提出其他相關證
      據以實其說，尚難僅憑其單方面之陳述而為對其有利之認
      定。
  ３、另被告等辯稱渠等並無使用系爭土地如附圖所標示C部分
      面積114平方公尺、D部分面積13平方公尺之土地云云，惟
      經本院現場履勘確認被告三千公司占用系爭土地之部分為
      門牌號碼新竹市○○路○段145號大樓後方廣場、停車道，
      現況已鋪設大理石作為停車廣場及花台之用；被告丙○○
      占用系爭土地之部分為門牌號碼新竹市○○路○段173巷13
      弄9號1樓屋後，且該屋後廣場與千鶴居大樓後方廣場相連
      ，並均鋪設大理石地面，D部分面積13平方公尺之地上物
      作為新竹市○○路○段173巷13弄9號1樓門口起居室及雨遮
      使用等情，業如前述，並製有勘驗筆錄、土地複丈成果圖
      在卷足憑，是被告等上開所辯，尚難憑採。
  ４、綜上，被告所為上開抗辯，均無理由，堪認被告三千公司
      、丙○○確係無任何法律上權源分別占用系爭土地如附圖
      所標示C部分面積114平方公尺、D部分面積13平方公尺之
      土地，則原告訴請被告拆除地上物並返還土地，應屬可採
      。
（二）原告請求被告給付相當於租金之不當得利及損害金，有無
      理由，及其金額如何計算部分：
  １、按無法律上之原因而受利益，致他人受損害者，應返還其
      利益，有法律上之原因，而其後已不存在者，亦同，民法
      第179條定有明文。又無權占用他人土地，可以獲得相當
      於法定租金之利益，為社會通常之觀念；相當於租金之不
      當得利請求權時效為5年，亦有最高法院61年度台上字第
      1695號判例、49年度台上字第1730號判例足資參照。本件
      被告三千公司、丙○○無正當權源分別占有使用系爭土地
      如附圖所標示C部分面積114平方公尺、D部分面積13平方
      公尺之土地，受有利益，致使原告使用收益權限受損，則
      原告主張被告三千公司、丙○○因而受有相當於租金之利
      益，而原告則受有相當於租金之損害，並請求被告三千公
      司、丙○○給付相當於租金之損害金，核屬有據。
  ２、次按土地法第97條第1項規定，城市地方房屋之租金，以
      不超過土地及其建築物申報價額年息百分之10為限，此於
      租用基地建築房屋時準用之，同法第105條定有明文。又
      基地租金之數額，除以基地申報地價為基礎外，尚須斟酌
      基地之位置，工商業繁榮之程度，承租人利用基地之經濟
      價值及所受利益等項，並與鄰地租金相比較，以為決定，
      有最高法院68年台上字第3071號判例足資參照。經查，系
      爭土地坐落在新竹市○○路○段，附近商店林立，鄰北門
      國小，交通便利，屬於市中心，有本院勘驗測量筆錄在卷
      為憑（見本院卷第80頁），爰斟酌系爭土地現僅供被告等
      停車、雨遮、花台等使用，及所在地點附近之商業繁榮程
      度、交通便利程度等情形，本院認以系爭土地當期申報地
      價年息百分之8計算相當於租金之不當得利益為適當。
  ３、是以，依被告三千公司實際占用系爭土地如附圖所標示C
      部分土地之面積114平方公尺及該土地當期申報地價自96
      年1月起為每平方公尺7,318.4元計算，則被告自93年2月
      28日起至土地交還日止，按月應給付原告相當於租金之損
      害金為5,562元【計算式：7318.4×114×8%×1/12＝
      5561.9（元以下四捨五入）】；依被告丙○○實際占用系
      爭土地如附圖所標示D部分土地之面積13平方公尺及該土
      地當期申報地價自96年1月起為每平方公尺7,200元計算，
      則被告自93年2月28日起至土地交還日止，按月應給付原
      告相當於租金之損害金為624元【計算式：7200×13×8%
      ×1/12＝624（元以下四捨五入）】。從而，原告請求被
      告三千公司應給付自起訴日即98年2月27日往前推算至93
      年2月28日止，共60個月之損害金333,720元（計算式：
      5562×60＝333720），及自更正訴之聲明狀送達翌日即98
      年10月16日起至清償日止，按年息百分之5計算之利息，
      暨自98年3月1日起至返還前開土地之日止，按月給付原告
      5,562元之損害金；被告丙○○應給付自起訴日即98年2月
      27日往前推算至93年2月28日止，共60個月之損害金
      37,440元（計算式：624×60＝37440），及自更正訴之聲
      明狀送達翌日即98年10月15日起至清償日止，按年息百分
      之5計算之利息，暨自98年3月1日起至返還前開土地之日
      止，按月給付原告624元之損害金為有理由，應予准許，
      逾此部分之請求，則屬無據，應予駁回。
（三）綜上，本件原告依民法所有權人之物上請求權之法律關係
      ，請求被告三千公司、丙○○分別拆除騰空如附圖所示C
      、D部分土地上面積分別為114、13平方公尺之地上物後，
      將土地返還原告，並請求返還如主文第2、4項所示相當於
      租金之不當得利，為有理由，逾此部分之相當於租金之不
      當得利請求，核屬無據，應予駁回。
四、假執行之宣告：
    原告陳明願供擔保，請准宣告假執行，於其勝訴部分，核屬
    有據，爰酌定相當之擔保金額，予以准許。至原告敗訴部分
    ，其假執行之聲請失所附麗，應予駁回。
五、據上論結，本件原告之訴一部有理由，一部無理由，並依民
    事訴訟法第79條，第390條第2項，判決如主文。
中    華    民    國    99    年    6     月    8     日
                  民事第二庭    法  官  楊明箴
以上正本係照原本作成。
如對本判決上訴，須於判決送達後20日內向本院提出上訴狀。
中    華    民    國    99    年    6     月    8     日
                                書記官  林欣宜

司法院資訊處製作；財團法人民間司法改革基金會備份。
